臺灣澎湖地方法院民事簡易判決
110年度馬簡字第122號
原      告  葉傳宗（即葉展男）

被      告  黃一脩  
上列當事人間請求確認本票債權不存在事件，本院於民國111年1
 月25日言詞辯論終結，判決如下：
    主  文
確認被告所持有如附表所示之本票，對原告之票據債權不存在。
訴訟費用由被告負擔。
    事實及理由
一、確認法律關係之訴，非原告有即受確認判決之法律上利益者
    ，不得提起，民事訴訟法第247條第1項前段定有明文。所謂
    即受確認判決之法律上利益，係指法律關係之存否不明確，
    原告主觀上認其在法律上之地位有不妥之狀態存在，且此種
    不妥之狀態能以確認判決將之除去者而言。原告主張被告持
    有原告所簽發如附表所示之本票（下稱系爭本票），向本院
    聲請裁定准予強制執行，經本院以106年度司票字第75號民
    事裁定准予執行在案乙節，有本院前開民事裁定在卷可查，
    是系爭本票既由被告持有且已行使票據權利，而原告否認系
    爭本票債權之存在，顯然兩造就系爭本票債權存在與否已發
    生爭執，如不訴請確認，原告於私法上之地位將有受侵害之
    危險，則原告提起本件確認系爭本票債權不存在之訴，即有
    確認判決之法律上利益，合先敘明。
二、原告起訴主張：原告前向被告借款，迄民國105年8月止，共
    計借款新臺幣（下同）240萬元（下稱系爭借款），並簽立
    系爭本票交被告收執。然原告無力清償系爭借款，原告遂於
    105年9月20日與被告簽立原告所有之○○號漁船（編號○○）乙
    艘（下稱系爭漁船）之買賣契約，並約定原告自105年10月
    起每月支付系爭借款之利息7萬2,000元，倘無法如數給付，
    則將系爭漁船作價530萬元出售給被告，並將上開借款轉作
    原告買賣價金之一部分，餘款則由被告付清系爭漁船在澎湖
    縣漁會信用部之貸款。嗣後，原告於106年7月間無力按月支
    付上開利息，遂同意被告以上開條件購買系爭漁船，及將系
    爭漁船點交被告，並由被告向漁會繳納貸款。詎被告嗣後無
    故停止繳納貸款，且迄今均拒絕辦理系爭漁船過戶，更執系
    爭本票向本院聲請強制執行，致系爭漁船遭二度拍賣。惟系
    爭本票所表彰之借款已經兩造約定作為系爭漁船之買賣價金
    之一部分，被告對原告已無本票債權之可言。被告自不得徒
    憑系爭本票即享有票據上權利等語，爰提起本件訴訟，請求
    確認系爭本票債權不存在。並聲明：如主文所示。
三、被告則以：原告後續無力清償原本的240萬元借款，所以兩
    造當時協議是把系爭借款轉作系爭漁船之買賣價金沒錯，原
    告當時於漁會有以系爭漁船抵押借款290萬元，加計系爭借
    款240萬元，合計530萬元，故兩造於105年9月20日簽訂系爭
    漁船之買賣合約，即以530萬元買賣價金。但後來，被告陸
    陸續續向漁會繳交原告先前以系爭漁船抵押之貸款至該貸款
    餘額剩下150幾萬時，經漁會告知原告尚有另一筆信用貸款2
    0萬元左右未清償，所以即使被告只清償系爭漁船之抵押貸
    款，也是無法塗銷系爭漁船之抵押權設定，且被告查知系爭
    漁船引擎受損，多年未出港，始知受騙。而被告已繳交漁會
    及匯入原告帳戶共計416萬6,241元。原告以此惡劣手法詐得
    金錢，不思處理自己向漁會的信用貸款，要被告照單全收，
    實屬不該。故原告尚未完成系爭漁船登記之前，原告還是對
    被告有債務履行之義務等語置辯。並聲明：原告之訴駁回。
四、本院之判斷：
　㈠按本票固為無因證券，票據債務人不得以自己與發票人或執
    票人前手間所存在之抗辯事由對抗執票人，然發票人非不得
    以自己與執票人間所存抗辯事由對抗執票人，此觀票據法第
    13條反面解釋自明。又按主張法律關係存在之當事人，須就
    該法律關係發生所須具備之特別要件，負舉證之責任。
　㈡首先，本件被告持有原告簽發之系爭本票，且兩造間係前後
    手關係一節，為兩造所不爭執，堪認屬實。而原告主張系爭
    本票之原因關係即系爭240萬元之借款，業經兩造約定作為
    系爭漁船之買賣價金之一部份，故兩造間不存在任何票據之
    基礎原因關係一節，惟被告辯稱在原告將系爭漁船登記登記
    於被告前，原告仍對被告負有債務等語，揆諸上開說明，自
    應由被告就系爭本票仍對原告有原因關係之情，負舉證責任
    。
　㈢經查，被告前對原告有系爭借款即240萬元之借款債權，原告
    因而開立系爭本票交由被告收執。嗣後原告後續無力清償系
    爭借款之本息，兩造即簽訂系爭漁船之買賣契約，將系爭借
    款240萬元，轉為系爭漁船之買賣價金之一部份等情，業經
    兩造陳述一致，復有系爭漁船買賣契約書在卷可參（見本院
    卷第7頁），此部分事實堪以認定。然觀之系爭漁船之買賣
    合約書第2點約定：「尾款240萬元整，今105年9月20日支付
    於原告」等語明確，參以被告於本院審理時陳述：「（法官
    問：原告後續無力清償240 萬元借款，故兩造簽立漁船買賣
    契約，將上開借款轉作原告買賣價金的一部分？）當時的協
    議是這樣沒錯，漁會本來有290 萬元的貸款，是原 告以系
    爭船舶抵押所借的款項，加上這240 萬元總共530 萬 元，
    所以契約寫530 萬元。」等語（見本院卷第48頁）明確，以
    及兩造均表示被告確實有陸續清償原告以系爭漁船向漁會之
    抵押貸款等情，並據兩造提出存款憑條、收入傳票、代位清
    償證明書等件可資參照（見本院卷第31至37、51至61頁），
    堪認被告於系爭漁船之買賣交易中，並無另外實際支付240
    萬元之買賣價金給原告，而僅有由被告陸續代償原告先前將
    系爭漁船抵押給漁會之貸款，以為買賣價金之支付。是以，
    系爭借款經兩造間之資金結算後，已充作系爭漁船之買賣價
    金（即原告對被告負有240萬元之系爭借款，與被告對原告
    亦負有240萬元之系爭漁船買賣價金，經結算後已相互抵銷
    ），堪認系爭借款債權應已消滅。
　㈣至於被告辯稱：系爭漁船尚未移轉登記於被告前，原告仍對
    被告負有債務等語，然此為原告對被告負有交付買賣標的物
    之義務、其他附隨義務或買賣瑕疵擔保責任等爭議問題，屬
    兩造間就系爭漁船之買賣契約糾紛，尚非系爭本票之原因關
    係，核與本案無關，故被告此部分抗辯不具重要性，尚非可
    採。
　㈤基上，系爭本票之原因關係（即系系爭借款）業經抵銷而消
    滅，被告復無就系爭本票仍對原告有原因關係乙節舉證證之
    ，則原告主張兩造間就系爭本票已無基礎原因關係存在一節
    ，即屬可採。
五、綜上所述，原告起訴請求確認系爭本票之債權不存在，為有
    理由，應予准許。
六、雖被告聲請調閱系爭漁船之入出港紀錄；原告聲請傳訊修理
    系爭漁船之師傅到庭作證等情，然此均涉及系爭漁船於兩造
    間之買賣契約爭議問題，核與本案無關，是均無調查之必要
    。本件事證已臻明確，兩造其餘主張與攻擊防禦方法、所提
    證據，經核均與本件判決結果無影響，爰不一一論列，併此
    敘明。
七、訴訟費用負擔之依據：民事訴訟法第78條。 
中　　華　　民　　國　 111　　年　　2　　月　　15   　日
　　　　　　　　　　　  臺灣澎湖地方法院馬公簡易庭
                          法  官　陳立祥
以上正本證明與原本無異。
如不服本判決應於收受判決後 20 日內向本院提出上訴書狀，並
應敘述具體理由；其未敘述上訴理由者，應於上訴期間屆滿後
20 日內向本院補提理由書（均須按他造當事人之人數附繕本）
「切勿逕送上級法院」。
中　　華　　民　　國　　111 　年　　2 　　月　　15　　日
                          書記官  林映君
附表：  　　　　　　　
發票人 票載發票日 （民國） 票面金額（新臺幣） 到期日 票據號碼 葉展男 105年8月18日 240萬元 無 00000000